【裁判字號】    97,家抗,7
【裁判日期】    970121
【裁判案由】    指定遺產管理人
【裁判全文】
臺灣臺南地方法院民事裁定             97年度家抗字第7號
抗  告  人  財政部國有財產局臺灣南區辦事處臺南分處
法定代理人  甲○○
相  對  人  京城商業銀行股份有限公司
法定代理人  蔡炅延
上列抗告人因與相對人間就被繼承人曲致屏選任遺產管理人事件
，對於中華民國96年12月18日本院96年度財管字第130號裁定提
起抗告，本院裁定如下：
    主      文
抗告駁回。
抗告程序費用新臺幣壹仟元由抗告人負擔。
    理      由
一、按先順序繼承人均拋棄其繼承權時，由次順序之繼承人繼承
    。其次順序繼承人有無不明或第4順序之繼承人均拋棄其繼
    承權者，準用關於無人承認繼承之規定。又繼承開始時，繼
    承人之有無不明者，由親屬會議於1個月內選定遺產管理人
    ，並將繼承開始及選定遺產管理人之事由，向法院報明。第
    1178條所定之期限屆滿，無繼承人承認繼承時，其遺產於清
    償債權，並交付遺贈物後，如有賸餘，歸屬國庫。繼承人有
    無不明而不能依民法第1177條選定遺產管理人時，得由利害
    關係人聲請法院選任之。民法第1176條第6項、第1177條、
    第1185條、第1178條第2項分別定有明文。
二、本件相對人（即原審聲請人）於原審法院聲請意旨略以：被
    繼承人曲致屏（57年4月3日生，身份證統一編號：Ｚ0000000
    00號，96年7月3日死亡，生前最後處所：臺南市○○區○○
    里○鄰○○路539號23樓之3），尚積欠相對人即債權人新台
    幣七百二十三萬一千六百十三原整，即自民國96年2月27日
    起至清償日止按年息百分之3.44計算之利息，並自96年3月
    28 日起至清償日止，在六個月以內者，按上開利率百分之
    十，超過六個月者，按上開利率百分之二十計算之違約金並
    賠償程序費用及執行費用。查本案債務人曲致屏於96年7月3
    日死亡，其所有之不動產，皆無人繼承，亦無親屬會議為其
    選定遺產管理人，為保障相對人即債權人之權益，爰依法聲
    請鈞院指定被繼承人曲致屏之遺產管理人等語。
三、原審法院裁定以：相對人主張之上開事實，業據提出房屋貸
    款契約書及電腦帳單影本1份、戶籍謄本影本1份；繼承系統
    表影本1份、土地及建物謄本影本1份、公司變更登記事項卡
    及金融監督管理委員會函影本1份為證，經本院依職權調取
    本院96年度繼字第1577號卷宗審閱屬實，相對人主張堪信為
    真實；復查被繼承人曲致屏之繼承人均已聲明拋棄繼承權，
    又未準用民法第1177條規定選定遺產管理人，足徵渠等對被
    繼承人遺產之處置已漠不關心，復經本院函詢利害關係人曲
    亞屏陳明是否願意擔任被繼承人曲致屏之遺產管理人，利害
    關係人曲亞屏具狀表示不願意擔任被繼承人曲致屏之遺產管
    理人，此有陳報狀1紙在卷可稽，而被繼承人曲致屏之遺產
    ，倘無人承認繼承時，將於清償債權，交付遺贈物後，歸屬
    國庫，即無人繼承之遺產若有賸餘，終歸國家所取得，則職
    司國有財產管理之有關機關自係最為適合擔任遺產管理之人
    ，況上開機關就遺產管理之有關法律程序亦相當熟悉；故為
    使遺產之處置順利進行，並考量遺產管理之專業性與公平性
    ，認選任財政部國有財產局臺灣南區辦事處臺南分處為被繼
    承人曲致屏之遺產管理人為適當。
四、抗告意旨略以：
（一）查本件本院96年度財管字第130號民事裁定，據相對人京
      城商業銀行股份有限公司陳稱被繼承人曲致屏於96年7月3
      日死亡，且其全體法定繼承人均已於法定期間內向法院拋
      棄繼承權並經准予備查在案，迄今亦無親屬會議為其選任
      遺產管理人，相對人為免無法行使債權而影響權益，故向
      本院聲請選任抗告人為被繼承人曲致屏之遺產管理人，惟
      查本件因被繼承人曲致屏之繼承人均已向本院聲明拋棄繼
      承，足徵被繼承人曲致屏並無遺產或有遺債大於遺產之情
      形存在。
（二）按司法院74年10月15日（74）院台廳1字第05786號函示「
      嗣後各地方法院受理有關無人承認繼承遺產管理事件時，
      ... 因此類拋棄繼承事件，多屬遺債大於遺產，形同破產
      ，儘量避免選任國有財產局為遺產管理人。」而本案即可
      能屬於遺債大於遺產，依上開司法院函示應盡量避免選任
      國有財產局為遺產管理人，原裁定實有不當自明，另縱其
      繼承人拋棄繼承並非不可擔任遺產管理人，且法亦無禁止
      之規定，況繼承人對被繼承人生前之債權債務關係，及相
      關證件取得亦較抗告人清楚及容易，雖相對人與被繼承人
      曲致屏間之債權債務關係，與繼承人並無任何關聯性存在
      ，但就適任與否加以考量，除其最近親屬外，實不作第二
      人想。且被繼承人除對相對人之上揭債務外，是否另有其
      他債權債務關係存在，均需全面予以瞭解，因此抗告人僅
      係國有財產之管理機關，於被繼承人之遺債大於遺產之際
      ，選任抗告人為遺產管理人，則抗告人恐力有未逮，故抗
      告人認本件仍應以被繼承人之最近親屬為遺產管理人較適
      宜。
（三）又抗告人係國有財產之管理機關，而國庫對於無人承認繼
      承之遺產向有期待權，若被繼承人尚有剩餘遺產得以歸屬
      國庫，則選任抗告人為遺產管理人方有實益。審就本案，
      既有遺債大於遺產之虞，若選任抗告人為遺產管理人，則
      抗告人仍須善盡管理人責任為其管理遺產、處理債務等問
      題，其間所耗費之人力、時間實難以金錢衡量；且管理期
      間所需之花費亦由國庫代為墊付，而若結果落得其遺產不
      足以清償，不僅國庫利益受損，更有甚者，導致利用全民
      資源負擔個人私務支出，實不符社會公平原則。
五、經查：
（一）本件相對人聲請之前開事實，業據提出房屋貸款契約書及
      電腦帳單影本1份、戶籍謄本影本1份；繼承系統表影本1
      份、土地及建物謄本影本1份、公司變更登記事項卡及金
      融監督管理委員會函影本1份附卷可稽，揆諸前開說明，
      其自係被繼承人之利害關係人，從而，相對人以其為利害
      關係人聲請選任被繼承人之遺產管理人，自屬有據。
（二）司法院前述函示，僅謂儘量避免選任抗告人為遺產管理人
      ，並非謂不得選任其為遺產管理人，無非著眼於國有財產
      之考量，對於法院亦無拘束力。又被繼承人生前之債權債
      務關係及相關證件，抗告人得依其他方式獲悉或取得，於
      其管理遺產上並無困難，而上開文件資料其親屬未必最為
      知悉。且被繼承人之全體繼承人拋棄繼承，已無利害關係
      ，如選定其等擔任遺產管理人，難期其將來執行職務能克
      盡職守，公正客觀，以善盡管理人之職務，為期公正，實
      不宜選任彼等為遺產管理人。抗告意旨主張繼承人對於被
      繼承人生前之債權債務關係最為知悉，及相關證件取得亦
      較抗告人清楚及容易，故就適任與否加以考量，應以被繼
      承人之最近親屬為遺產管理人最適當云云，自無可取。
（三）被繼承人之遺產，於遺產管理人完成清償債權並交付遺贈
      物等清算程序前，是否有賸餘，無從知悉。而依上述說明
      ，各順序之繼承人均拋棄繼承者，其剩餘財產歸屬國庫，
      而抗告人為國庫之綜理機關，為國有財產法第9條第2項所
      明定，其備有財產管理之專才，雖其經費支出屬國家資源
      ，但保護無人繼承財產之債權人之權利，亦屬政府之義務
      。於遺產管理人指定之實際運作，仍認選任國有財產局為
      遺產管理人較為妥適。抗告意旨以：本件既有遺債大於遺
      產之虞，若選任抗告人為遺產管理人，抗告人仍須盡善良
      管理人之責任為其管理遺產、處理債務問題，其間所將耗
      費之人力、時間實難以金錢衡量；且管理期間所須之花費
      亦由國庫代為墊付，不僅國庫利益受損，更甚者，豈非造
      成浪費國家資源於少數特定人之不公現象云云，亦無可採
      。
（四）又以相對人與被繼承人間存有債權債務之利害關係而言，
      實不宜選任相對人為遺產管理人，蓋恐有利害衝突之虞，
      而不利於被繼承人之其他債權人。
（五）綜上所述，原審法院據此指定抗告人為被繼承人之遺產管
      理人，經核並無不合，抗告意旨復未述明原裁定選任其為
      被繼承人之遺產管理人有何違法或其他不當之處，其提起
      抗告，聲明廢棄原裁定，非有理由。
六、據上論結，本件抗告為無理由，爰依非訟事件法第21條第2
    項、第46條，民事訴訟法第495條之1第1項、第449條第1項
    、第95條、第78條，裁定如主文。
中    華    民    國    97    年    1     月    21    日
                    家事法庭    審判長法  官  鍾宗霖
                                      法  官  林富郎
                                      法  官  楊佳祥
上為正本係照原本作成。
抗告人如不服本裁定，僅得於收受本裁定正本送達後10日內以適
用法規顯有錯誤為理由，向本院提出再抗告狀（須附繕本1份及
繳納再抗告裁判費新臺幣1000元），經本院許可後後始可再抗告
於最高法院。
中    華    民    國    97    年    1     月    21    日
                                      書記官   葉芳如


司法院資訊處製作；財團法人民間司法改革基金會備份。
